臺灣臺中地方法院刑事判決　　　　　　　　　　　　　九十三年度訴字第八二九號
　　公　訴　人　臺灣臺中地方法院檢察署檢察官
　　被　　　告　甲○○
右列被告因偽造文書等案件，經檢察官提起公訴（九十二年度偵字第一九六九八號）
，經被告於準備程序中就被訴事實為有罪之陳述，由本院合議庭裁定由受命法官獨任
進行簡式審判程序審理，本院判決如左：
    主  文
甲○○行使偽造私文書，足以生損害於公眾及他人，處有期徒刑伍月，如易科罰金，
以佰元折算壹日。如附表編號一至編號七所示偽造「乙○○」之署押（共計簽名拾
枚、指印貳拾捌枚）均沒收。
    事  實
一、甲○○（原名蘇坤旺）前於民國八十三年間，因犯偽造有價證券罪以及違反懲治
    盜匪條例等案件，經臺灣臺中地方法院檢察署於八十七年九月二十二日發布通緝
    中，其於發布通緝期間之九十二年七月二十日凌晨零時八分許，因服用酒類已達
    不能安全駕駛動力交通工具之程度，猶仍駕駛車牌號碼七二三０—ＦＷ號自用小
    客車於臺中市區內，適其行經臺中市○○路○段五八八號前為警攔查，其因恐遭
    警辨識其通緝犯之身分及為逃避其酒後駕車犯行之刑責，竟冒用其胞兄乙○○之
    名義，先後於：1.九十二年七月二十日凌晨零時許在如附表編號一二所示之文件
    上，2.同日凌晨一時至二時許在員警製作如附表編號三四五六所示之偵訊筆錄、
    逮捕通知書、權利告知書、指紋卡片上，3.同日十一時七分經警移送臺灣臺中地
    方法院檢察署（內勤）檢察官訊問後，在如附表編號七所示之訊問筆錄上，基於
    同一偽造署押之犯意，接續偽造如附表所示「乙○○」之簽名及指印，其並在附
    表編號二所示之舉發違反道路交通管理事件通知單上偽造「乙○○」之簽名，表
    示係乙○○本人收受該通知單後，即持以行使交還取締之警員收執，足以生損害
    於道路交通管理機關對於交通管理之正確性、檢警機關及法院追訴、審判犯罪人
    之正確性以及乙○○之權益。嗣臺灣臺中地方法院檢察署檢察官即誤將甲○○以
    「被告乙○○」之名義，就其所犯服用酒類不能安全駕駛動力交通工具而駕駛罪
    ，以九十二年度偵字第一四四九四號向本院沙鹿簡易庭聲請簡易判決處刑，其間
    經臺中市警察局將甲○○為警查獲後所按捺如附表編號六所示之指紋送請內政部
    警政署刑事警察局鑑定比對後，始發現上情。（甲○○所犯服用酒類不能安全駕
    駛動力交通工具而駕駛罪，則業經本院沙鹿簡易庭以九十二年度沙交簡字第四六
    六號判決判處拘役五十日，如易科罰金，以三百元折算一日，並業於九十二年十
    二月二十三日確定在案）。
二、案經乙○○訴由臺中市警察局報請臺灣臺中地方法院檢察署檢察官偵查起訴。
    理  由
一、右揭犯罪事實，業據被告甲○○於本案偵查中、本院準備程序期日及審判期日均
    坦承不諱，核與告訴人即被告之胞兄乙○○於警詢及偵訊中所指述情節相符，並
    有如附表編號一至編號七所示偽造之「乙○○」署押在卷可憑（均詳附表所示之
    各該卷證所在處），而被告為警查獲後冒「乙○○」名義所按捺如附表編號六所
    示之指紋，經臺中市警察局送請內政部警政署刑事警察局鑑定比對結果，確屬被
    告之指紋，有內政部警政署刑事警察局九十二年九月九日刑紋字第0920172688號
    函文附卷可稽。從而，足徵被告之自白與事實相符，堪採為其犯罪之證據。又被
    告明知其非「乙○○」，竟仍以「乙○○」名義偽造如附表所示之署押，並持附
    表編號二所示之舉發違反道路交通管理事件通知單行使交還取締之警員收執，足
    以生損害於道路交通管理機關對於交通管理之正確性、檢警機關及法院追訴、審
    判犯罪人之正確性以及乙○○之權益甚明，故被告上開犯行，洵堪認定。
二、本件論罪科刑部分：
  (一)按刑法上之「署押」，乃指於紙張或物體上簽署之姓名或其他符號，以表示其承
    認所簽署文書之效力，與印文有同一效力（最高法院八十六年度台上字第四七號
    判決要旨可資參照）。而刑法第二百十七條第一項所處罰之偽造署押、印文等罪
    ，其保護客體旨在維護社會之公共信用，是以具有刑法意義之署押、印文本身須
    在法律上或交易上具有表彰一定意義之重要性者，始有予以保護之必要，尚非單
    以是否具有一定意思（即意思性）即作為判斷文書與署押或印文之標準，否則偽
    造署押、印文罪即無單獨成罪之可能，而僅能一律成立偽造私（公）文書或準文
    書罪。從而，署押用於本身得作為收據（如送達證書、違規通知單之簽收）、保
    證（如背書）、約定（如契約）或證明（如信件簽名之同一性、汽車引擎號碼、
    電錶封印）等意義之文件上者，方屬刑法意義之文書，若行為人僅係單純以印文
    、署押之方式表現承認某項事實，而非與其所表現之物體相結合，即難謂具有刑
    法意義之文書性，應僅單純論以偽造印文、署押罪。
  (二)查附表編號二所示之「舉發違反道路交通管理事件通知單」，係被告（即交通違
    規事件之被舉發人），在取締警員所製作之該通知單上面之「收受通知者聯」欄
    內偽造「乙○○」（即被冒名者）之簽名，不待依據習慣或特約，單從形式上觀
    察，即足以知悉上開簽名係用來表示被冒名者已經收受警員業已製作完成而載有
    違規內容與舉發條文之「舉發違反道路交通管理事件通知單」之「收受通知者聯
    」，而具有證明收受通知聯之收據性質，此與事先在印妥內容之收據上偽簽他人
    姓名之情形，無分軒輊，應屬於刑法第二百十條之偽造私文書（最高法院九十一
    年度台上字第一八八四號判決可資參考），又被告於前開通知單上偽造簽名後，
    復交回警員處理，顯係對該文書之內容有所主張而行使，應構成刑法第二百十六
    條之行使第二百十條偽造私文書罪。
  (三)至於附表編號三七所示之筆錄係記載被告之供述內容，但各該筆錄分別係由員警
    及檢察署書記官所製作，係公務員職務上製作之文書，被告在各該筆錄上所偽造
    「乙○○」之簽名及按捺指印，僅在承認係其在場受訊問並閱覽筆錄之事實，用
    以擔保各該筆錄之憑信性，並不因有被告之偽造署押，即變異各該筆錄係屬公文
    書之性質（最高法院九十一年度台非字第二九四號判決可資參照）；次者，附表
    編號四五所示之逮捕通知書及權利告知書所載內容，分別略謂被告因經警依法拘
    提或逮捕，特此通知其本人，並通知其家屬，以及業已踐行告知被告得保持緘默
    、無須違背自己之意思而為陳述、得選任辯護人或通知家屬到場、得請求調查有
    利證據等訴訟程序上之權利等語，無非為警察機關因其逕行拘提或逮捕犯罪嫌疑
    人，認應依刑事訴訟法第八十八條之一第四項規定告知其本人及其家屬，以及應
    依同法第九十五條、第一百條之二等規定告知其訴訟上之權利而踐行之程序，是
    以被告在逮捕通知書及權利告知書上偽簽「乙○○」之姓名及按捺指印，僅係表
    示經依法逮捕並獲告知權利等事實，尚不能表示其係有製作何種文書之意思及曾
    為何種類之意思表示，難認為應成立刑法第二百十條之偽造私文書罪（最高法院
    九十一年度台非字第二九四號、九十一年度台非字第二九五號判決可供參酌）。
    末者，附表編號一之文件，僅係被告單純以署押之方式表現承認該酒精濃度測試
    值確為警從其呼氣中所取得，尚未具備一定之文書性，至於附表編號六之物件，
    純係被告依警方指示蓋印雙手十指之指印，以供警方建檔存查之用，亦不具有任
    何文書性。準此，除附表編號二所示之文件以外，被告在其餘附表所示之文件上
    偽造「乙○○」之署押，均難謂成立刑法第二百十條之偽造私文書罪，更遑論成
    立刑法第二百十六條之行使同法第二百十條偽造私文書罪，應僅以刑法第二百十
    七條第一項之偽造署押罪論處。
  (四)故核被告在附表編號二所示通知單上偽造「乙○○」之簽名，並持以行使交還取
    締之警員收執，係犯刑法第二百十六條之行使同法第二百十條之偽造私文書罪，
    其在附表編號一三四五六七所示文件上偽造「乙○○」之署押，則係犯刑法第二
    百十七條第一項之偽造署押罪。
  (五)被告於九十二年七月二十日為警攔檢、調查並隨即移送臺灣臺中地方法院檢察署
    （內勤）檢察官訊問之過程中，多次在附表編號一至編號七所示之文件上偽造「
    乙○○」之署押，係基於同一冒名受罰、冒名應訊之單一犯意，於時空密接之同
    一偵調程序所生之行為，客觀上亦僅侵害同一法益，實現一個犯罪構成要件，應
    認為係接續犯，屬單純一罪。
  (六)被告以一接續偽造署押之行為（接續在附表編號一至編號七所示之文件上偽造「
    乙○○」之署押），同時觸犯偽造署押罪（附表編號一三四五六七）以及行使偽
    造私文書罪（附表編號二部分，其偽造署押之行為為偽造私文書之階段行為，其
    偽造私文書後復持以行使，其偽造之低度行為為行使之高度行為所吸收，均不另
    論罪），其一偽造署押之行為所觸犯構成要件不相同之二罪名，為想像競合犯，
    應從一重之刑法第二百十六條之行使同法第二百十條之偽造私文書罪。
  (七)爰審酌被告為本件犯行前，因犯偽造有價證券罪以及違反懲治盜匪條例等案件，
    乃經臺灣臺中地方法院檢察署發布通緝中，嗣分別經法院判處有期徒刑並確定在
    案，其素行不佳，有臺灣臺中地方法院檢察署刑案資料查註紀錄表及臺灣高等法
    院被告全國前案紀錄表各一份在卷可稽，其犯罪動機、目的係因恐遭警辨識其通
    緝犯之身分及為逃避其酒後駕車犯行之刑責，遂於經警查獲後冒名受罰、應訊，
    而犯本件行使偽造私文書及偽造署押之犯行，其犯罪行為致使無辜之告訴人乙○
    ○受有行政違規處罰及刑事追訴處罰之危險，並妨害道路交通管理機關對於交通
    管理之正確性、檢警機關及法院追訴、審判犯罪人之正確性，暨其犯罪情節、犯
    罪手段以及於本院審理時坦承全部犯行，態度良好等一切情狀，量處如主文所示
    之刑，並諭知易科罰金之折算標準，以資懲儆。
  (八)末者，被告所偽造如附表編號一至編號七所示之「乙○○」簽名及指印（共計簽
    名十枚、指印二十八枚），均係偽造之署押，應依刑法第二百十九條之規定，宣
    告沒收之。
三、據上論斷，應依刑事訴訟法第二百七十三條之一第一項、第二百九十九條第一項
    前段，刑法第二百十七條第一項、第二百十六條、第二百十條、第五十五條、第
    四十一條第一項前段、第二百十九條，罰金罰鍰提高標準條例第二條，判決如主
    文。
中      華      民      國      九十三      年    五    月    二十六    日
                                    臺灣臺中地方法院刑事第一庭
                                        法  官  廖  慧  如
右正本證明與原本無異。
如不服本判決，應於判決送達後十日內向本院提出上訴狀，上訴於臺灣高等法院臺中
分院（須附繕本）。
                                          書記官
中      華      民      國      九十三      年    五    月    二十六    日
附錄本案論罪科刑法條全文
刑法第二百十七條第一項：
偽造印章、印文或署押，足以生損害於公眾或他人者，處三年以下有期徒刑。
刑法第二百十六條：
行使第二百十條至第二百十五條之文書者，依偽造、變造文書或登載不實事項或使登
載不實事項之規定處斷。
刑法第二百十條：
偽造、變造私文書，足以生損害於公眾或他人者，處五年以下有期徒刑。
附表
┌──┬──────────────┬───────────┬─────┐
│編號│         文件名稱           │ 偽造署押之種類及數量 │卷證所在處│
├──┼──────────────┼───────────┼─────┤
│ 一 │臺中市警察局交通警察隊第六分│「受測者欄」內「乙○○│92年沙交簡│
│    │隊92年７月日之呼氣酒精濃度│」簽名壹枚            │字第466號 │
│    │測試單                      │                      │卷宗內所附│
│    │                            │                      │警卷p.5   │
├──┼──────────────┼───────────┼─────┤
│ 二 │臺中市警察局交通警察隊第六分│「收受通知聯者簽章欄」│右開案卷p.│
│    │隊92年７月日之中市警交字第│內「乙○○」簽名共肆枚│5         │
│    │GC0000000號舉發違反道路交通 │（一式四份，經複寫作用│          │
│    │管理事件通知單（一式四份，含│共計偽造肆枚）        │          │
│    │通知聯、移送聯、迴覆聯及存根│                      │          │
│    │聯）                        │        │          │
├──┼──────────────┼───────────┼─────┤
│ 三 │臺中市警察局交通警察隊第六分│「乙○○」簽名貳枚、指│右開案卷pp│
│    │隊92年７月日１時分偵訊（│印陸枚（起訴書誤算為伍│.2-3      │
│    │調查）筆錄                  │枚）                  │          │
├──┼──────────────┼───────────┼─────┤
│ 四 │臺中市警察局交通警察隊第六分│「乙○○」簽名壹枚、指│右開案卷p.│
│    │隊92年７月日製作之逮捕通知│印壹枚                │.9        │
│    │書                          │                      │          │
├──┼──────────────┼───────────┼─────┤
│ 五 │臺中市警察局交通警察隊第六分│「乙○○」簽名壹枚、指│右開案卷p.│
│    │隊92年７月日製作之權利告知│印壹枚                │10        │
│    │書                          │                      │          │
├──┼──────────────┼───────────┼─────┤
│ 六 │臺中市警察局交通警察隊第六分│「乙○○」指印貳拾枚  │臺中地檢92│
│    │隊92年７月日凌晨２時分製│                      │年度偵字第│
│    │作之「乙○○」名義之指紋卡片│                      │19698號卷 │
│    │                            │                      │p.10      │
├──┼──────────────┼───────────┼─────┤
│ 七 │臺灣臺中地方法院檢察署檢察官│「乙○○」簽名壹枚    │92年沙交簡│
│    │92年７月日時７分訊問筆錄│                      │字第466號 │
│    │                            │                      │卷宗內所附│
│    │                            │                      │偵查卷p.7 │
└──┴──────────────┴───────────┴─────┘
（以下空白）
